ACORDAO-COMPLETO-2532977

ACÓRDÃO 2017/2022 ATA 10/2022 - PRIMEIRA CÂMARA

VISTOS, relatados e discutidos estes autos de admissão de pessoal efetuada pela Caixa Econômica Federal,
ACORDAM os Ministros do Tribunal de Contas da União, reunidos em sessão da Primeira Câmara, diante das razões expostas pelo Relator, com fundamento no art. 71, inciso III, da Constituição Federal e nos arts. 1º, inciso V, 39, inciso I, e 41 da Lei 8.443/1992, em:
9.1. considerar ilegal e negar registro ao ato de admissão do sr. José Ricardo Fonseca Xavier Junior;
9.2. determinar à Caixa Econômica Federal que dê ciência desta deliberação ao interessado;
9.3. esclarecer à entidade que, a despeito da negativa de registro do ato, a admissão poderá subsistir enquanto se mantiver hígida a sentença favorável ao interessado proferida no processo trabalhista 0012227-88.2017.5.03.0043, originalmente proposto junto à 1ª vara do trabalho de Uberlândia.

Apreciação, para fins de registro, de admissão de pessoal pela Caixa Econômica Federal.

Primeira Câmara

Caixa Econômica Federal.

3. Interessado: José Ricardo Fonseca Xavier Junior (XXX.115.726-XX).

13.1. Ministros presentes: Vital do Rêgo (na Presidência) e Antonio Anastasia.
13.2. Ministro-Substituto convocado: Weder de Oliveira (Relator).

WEDER DE OLIVEIRA

Adoto como relatório, com os ajustes de forma pertinentes, a instrução elaborada no âmbito da Secretaria de Fiscalização de Integridade de Atos e Pagamentos de Pessoal e de Benefícios Sociais (Sefip) , a qual contou com a anuência dos dirigentes da unidade técnica e da representante do Ministério Público nos autos:
"INTRODUÇÃO
Trata-se de ato de admissão, submetido, para fins de registro, à apreciação do Tribunal de Contas da União (TCU) , de acordo com o art. 71, inciso III, da Constituição Federal. O ato foi cadastrado e disponibilizado ao TCU por intermédio do Sistema e-Pessoal, na forma dos arts. 2º e 4º da Instrução Normativa TCU 78/2018.
O ato deste processo pertence à Caixa Econômica Federal.
EXAME TÉCNICO
Procedimentos aplicados
Os procedimentos para exame, apreciação e registro de atos de pessoal encontram-se estabelecidos na Instrução Normativa TCU 78/2018 e na Resolução TCU 206/2007. 
....................................................................................................................................................................
Exame das Constatações
Ato: 17317/2018 - Interessado: JOSE RICARDO FONSECA XAVIER JUNIOR
Parecer do Controle Interno: considerar o ato legal.
Constatação e análise: 
0. Data de convocação posterior à data de validade do processo seletivo.
	Análise da Equipe Técnica: ilegal
A data de validade inicial do processo seletivo era 16/06/2015, mas foi prorrogada até 16/06/2016. O interessado obteve decisão judicial favorável em 08/02/2018 e foi convocado em 21/03/2018. 
A contratação após a validade de processo seletivo está em desconformidade com a legislação vigente. Há jurisprudência consolidada no TCU no sentido de considerar ilegais e negar registro aos atos de admissões ocorridos após a expiração do prazo improrrogável dos certames, consoante Acórdão 1106/2020-TCU-Plenário, cujo enunciado prescreve: 
'A expiração do prazo de validade de concurso público constitui óbice intransponível ao registro pelo TCU de atos de admissão efetuados posteriormente a essa data, devendo, no entanto, ser assegurada a produção dos efeitos das admissões enquanto subsistir decisão judicial favorável aos interessados.' 
Assim, propõe-se considerar ilegal o ato de admissão de JOSE RICARDO FONSECA XAVIER JUNIOR, negando-lhe o correspondente registro, nos termos do art. 260, § 1º, do Regimento Interno desta Corte de Contas, e determinar à Caixa Econômica Federal que acompanhe os desdobramentos do Processo 0012227-88.2017.5.03.0043, em trâmite no Tribunal Regional do Trabalho da 3ª Região, e adote as medidas pertinentes em caso de desconstituição da sentença.
O quadro resumo de ocorrências e, quando for o caso, o detalhamento da norma legal e da jurisprudência para a inconsistência acima elencada encontra-se no anexo II dessa instrução. 
Encaminhamento do ato: 
Considerar ILEGAL e recusar registro do ato de admissão de JOSE RICARDO FONSECA XAVIER JUNIOR do quadro de pessoal da Caixa Econômica Federal, com base nos arts. 71, inciso III, da Constituição Federal, 1º, inciso V, e 39, inciso II, da Lei 8.443/1992 e 260, § 1º, do Regimento Interno.
....................................................................................................................................................................
CONCLUSÃO
A abrangência e a profundidade das verificações levadas a efeito fundamentam convicção de que o ato 17317/2018 pode ser apreciado pela ilegalidade, em razão das irregularidades apontadas no item Exame das Constatações desta instrução, que representam afronta à legislação e à jurisprudência de referência.
PROPOSTA DE ENCAMINHAMENTO
Ante o exposto, com fundamento nos arts. 71, inciso III, da Constituição Federal, 1º, inciso V, e 39, incisos I e II, da Lei 8.443/1992 e 260 do Regimento Interno do Tribunal de Contas da União, propõe-se: 
considerar ILEGAL e recusar registro do ato de admissão de JOSE RICARDO FONSECA XAVIER JUNIOR do quadro de pessoal da Caixa Econômica Federal;
com fulcro no art. 262, caput, do Regimento Interno deste Tribunal, determinar à Caixa Econômica Federal que acompanhe os desdobramentos da Ação, e, caso venha a ser desconstituída a sentença ora favorável ao (à) interessado (a) , torne sem efeito seu ato de admissão nos quadros da entidade, bem como providencie o cadastramento do respectivo desligamento no sistema e-Pessoal."
É o relatório.

não há.

Procuradora-Geral Cristina Machado da Costa e Silva.

ADMISSÃO DE PESSOAL EFETUADA EM ESTRITO CUMPRIMENTO A DECISÃO TRABALHISTA. SUPOSTA PRETERIÇÃO DE CANDIDATO APROVADO EM CONCURSO PÚBLICO, INSCRITO EM CADASTRO DE RESERVA, ASSOCIADA A CONTRATAÇÃO DE MÃO DE OBRA TEMPORÁRIA POR MEIO DE EMPRESA INTERPOSTA. INEXISTÊNCIA DE VAGAS E DE DOTAÇÃO ORÇAMENTÁRIA. AUSÊNCIA DE INTERESSE DA ADMINISTRAÇÃO. ILEGALIDADE. NEGATIVA DE REGISTRO. ORIENTAÇÃO À ORIGEM.

ATOS DE ADMISSÃO (ADS)

Secretaria de Fiscalização de Integridade de Atos e Pagamentos de Pessoal e de Benefícios Sociais (Sefip).

Atuo nestes autos com fundamento no art. 27-A da Resolução-TCU 175/2005, tendo em vista ter sido designado, por meio da Portaria-TCU 17-SEAE, de 8 de abril de 2022, substituto do eminente Ministro Benjamin Zymler.
2.	Em exame, a admissão do sr. José Ricardo Fonseca Xavier Junior nos quadros da Caixa Econômica Federal (CEF) , realizada por força de decisão judicial.
3.	Instruindo o feito, a Secretaria de Fiscalização de Integridade de Atos e Pagamentos de Pessoal e de Benefícios Sociais (Sefip) , tendo por ilícita toda e qualquer admissão materializada após a expiração do prazo de validade do respectivo concurso público, como no caso, manifesta-se pela ilegalidade e negativa de registro do ato.
4.	O Ministério Público, em cota simples, põe-se de acordo.
5.	Divirjo dos pareceres quanto à motivação para a negativa de registro da contratação.
6.	De plano, observo que a hipótese não se confunde com aquela tratada nos Acórdão 1106/2020-TCU-Plenário, 7.135/2014-1ª Câmara e 3.713/2019-2ª Câmara, entre outros, citados pela secretaria especializada para embasar sua proposta de encaminhamento (peça 5, p. 2 e 5) . Todos aqueles casos envolveram processos judiciais - de caráter coletivo - em que o autor (Ministério Público do Trabalho) especificamente pleiteou, e obteve, a prorrogação dos prazos de validade dos concursos por tempo indeterminado.
7.	Aqui, diferentemente, cuida-se de ação individual, proposta na vigência do certame e envolvendo possível ilicitude praticada pela administração em desfavor do interessado, ilicitude essa que teria ocasionado sua não convocação dentro do prazo regular do concurso. Assim, a efetivação tardia da admissão foi mera decorrência circunstancial do tempo demandado pelo Judiciário para processamento da ação e deliberação definitiva sobre a matéria.
8.	Aliás, fosse como sugere a Sefip, virtualmente todas as admissões efetuadas por ordem judicial teriam seu registro negado por esta Corte.
9.	Pois bem, segundo informam os autos, o sr. José Ricardo Fonseca Xavier Junior, classificado em 25º lugar para o cadastro de reserva do cargo de técnico bancário, concurso regido pelo Edital CEF 1/2014-NM, requereu em juízo sua imediata admissão sob o argumento de que teria havido preterição na sua convocação. Para sustentar o alegado, citou a contratação, pela entidade, de empresa interposta para fornecimento de mão de obra temporária cujas atribuições seriam as mesmas previstas para o cargo ao qual se habilitou.
10.	A sentença de primeira instância, favorável ao interessado, firmou-se nos seguintes principais fundamentos (processo 0012227-88.2017.5.03.0043, 1ª vara do trabalho de Uberlândia; peça 3, p. 4-9) :
	- "a conduta omissiva da reclamada e a ofensa aos ditames constitucionais que regem a contratação de pessoal integrante de empresa pública federal";
	- "o legítimo direito subjetivo da autora consubstanciado na sua aprovação em concurso público para o cargo de Técnico Bancário Novo e da real e efetiva necessidade da CEF de prover pessoal para o exercício da função"; 
	- "a sucessiva e crescente contratação de empresas terceirizadas que vem claramente impedindo que a autora tenha o seu direito assegurado".
11.	Paralelamente, o juízo ainda pontuou:
	- "a previsão constitucional de nomeação dos candidatos em observância à ordem de classificação (art. 37 da CF) destina-se à Administração e não ao Judiciário";
	- é "desarrazoado, data venia, o entendimento de que as admissões devem se restringir ao contingente máximo de trabalhadores que prestam serviços por meio das empresas terceirizadas, [uma vez que] não cuidou a reclamada de demonstrar, já que de difícil ou impossível mensuração, o contingente de candidatos que estariam sendo preteridos na região polo de Uberlândia".
12.	Ocorre que, de acordo com a defesa então apresentada pela CEF:
	- não havia previsão de vagas, no edital do concurso, para a contratação do interessado;
	- as contratações de novos empregados carecem de prévia autorização do Governo Federal, com necessidade de previsão orçamentária e análise de viabilidade financeira pelos Ministérios do Planejamento e da Fazenda;
	- a ventilada terceirização se deu em conformidade com a legislação de regência, limitando-se a serviços de natureza acessória e secundária em relação à atividade-fim do banco.
13.	Nessas circunstâncias, mormente em face da inexistência de vagas formalmente criadas e da ausência de previsão orçamentária específica para a contratação, entendo que, no plano administrativo, embora não se possa negar eficácia ao provimento judicial obtido pelo interessado, impõe-se a negativa de registro do ato.
	Diante do exposto, voto no sentido de que este Colegiado adote a deliberação que ora submeto à sua apreciação.
TCU, Sala das Sessões Ministro Luciano Brandão Alves de Souza, em 12 de abril de 2022.
	
WEDER DE OLIVEIRA
Relator